【裁判字號】    99,上易,780
【裁判日期】    991228
【裁判案由】    損害賠償等
【裁判全文】
臺灣高等法院民事判決                 99年度上易字第780號
上  訴 人 即
附帶被上訴人  戴雨凡
被 上訴人 即
附 帶 上訴人  張曦光
上當事人間請求損害賠償等事件，兩造對於中華民國99年7月9日
臺灣士林地方法院99年度訴字第278號第一審判決，各自提起上
訴、附帶上訴，本院於99年12月14日言詞辯論終結，判決如下：
    主    文
上訴與附帶上訴均駁回。
第二審訴訟費用由上訴人、附帶上訴人各自負擔。
    事    實    及    理    由
一、被上訴人即附帶上訴人主張：被上訴人為華夏工專副教授，
    曾從事319槍擊案民間調查工作，且參與倒扁紅衫軍次級團
    體「仁義之獅」相關活動，並以「倒扁天王」名義在網際網
    路發表文章。然而，上訴人於民國（下同）97年2月4日、7
    日與13日，連續在紅衫軍聯絡網，以penguin筆名散佈附件
    一所示文章（下稱系爭文章），指稱倒扁天王藉詞319案調
    查工作竟募款詐財，致遭司法單位調查云云。上述文章對被
    上訴人名譽、信用戕害甚大，復因眾多讀者閱覽後產生誤解
    ，致被上訴人精神深受干擾，鬱悶至極，身心困疲，相關活
    動無以為繼。爰基於侵權行為法則，訴請上訴人賠償新台幣
    （下同）18萬元本息及登報道歉等語（於原審聲明：(一)上訴
    人應給付被上訴人40萬元，及自變更訴之聲明狀繕本送達翌
    日起至清償日止，按年息百分之五計算之利息。(二)上訴人應
    在中國時報、聯合報之頭版報頭下，刊登如附件二所示道歉
    啟事各一則。原審判命上訴人應給付被上訴人18萬元，及自
    99年6月25日起至清償日止，按年息百分之五計算之利息；
    駁回被上訴人其餘請求。上訴人就敗訴部分提起上訴，被上
    訴人就登報道歉部分提起附帶上訴）。並附帶上訴及答辯聲
    明：(一)原判決關於駁回附帶上訴人後開第二項之訴部分廢棄
    。(二)附帶被上訴人應在中國時報、聯合報之頭版報頭下，刊
    登如附件二所示道歉啟事各一則，為期一天。(三)上訴駁回。
二、上訴人即附帶被上訴人則以：被上訴人確有募款行為，系爭
    文章內容並非憑空杜撰。再者，於網際網路貼張系爭文章時
    ，只知被上訴人姓張，而兩造於網際網路均未使用真名，被
    上訴人倒扁天王別名並非廣為人知，一般讀者無從據此得知
    文章所描述對象；且系爭文章被網站管理者移至擂台區，一
    般讀者也無從觀看文章。被上訴人並未證明其名譽受損、遭
    受何種痛苦，自不得請求損害賠償。即使系爭文章確有侵害
    被上訴人人格法益，情節亦非重大，況上訴人已在網路撰文
    道歉，被上訴人不得再請求賠償等語，資為抗辯。並上訴聲
    明：(一)原判決不利於上訴人部分廢棄。(二)上開廢棄部分，被
    上訴人在第一審之訴駁回。(三)附帶上訴駁回。
三、兩造不爭執事實：
  (一)97年2月4日、7日與13日，上訴人先後在紅衫軍聯絡網，以
    penguin筆名散佈系爭文章（內容如附件一），指稱倒扁天
    王藉詞319案調查工作竟募款詐財，致遭受司法單位調查云
    云。（見本院卷第40頁背面筆錄）
  (二)被上訴人對上訴人提出妨害名譽告訴（下稱妨害名譽案），
    經台灣士林地方法院檢察署檢察官以98年度偵字第230號將
    上訴人提起公訴，嗣原法院98年8月27日98年度易字第142號
    刑事判決，判決上訴人成立誹謗罪，並處拘役50日確定（得
    易科罰金）。（見原審內湖簡易庭調解卷7至15頁）
四、被上訴人主張上訴人明知其別名倒扁天王，竟在紅衫軍聯絡
    網杜撰倒扁天王募款遭調查一事，損及被上訴人名譽、信用
    等人格法益，且情節重大。故上訴人應賠償18萬元並登報道
    歉等語。上訴人辯稱系爭文章所述內容並非虛構，且被上訴
    人倒扁天王別名並非眾所週知，被上訴人復未證明人格法益
    受害情節重大；嗣上訴人已在網路撰文道歉，被上訴人不得
    再請求賠償云云。經查：
  (一)按「不法侵害他人之身體、健康、名譽、自由、信用、隱私
    、貞操，或不法侵害其他人格法益而情節重大者，被害人雖
    非財產上之損害，亦得請求賠償相當之金額。其名譽被侵害
    者，並得請求回復名譽之適當處分。」，民法第195條第1項
    定有明文。名譽權旨在維護個人主體性及人格之完整，為實
    現人性尊嚴所必要，受憲法第22條所保障；民法第195條第1
    項後段規定，即在使名譽被侵害者除金錢賠償外，尚得請求
    法院於裁判中權衡個案具體情形，藉適當處分以回復其名譽
    。於侵害名譽事件，若為回復受害人之名譽，有限制加害人
    不表意自由之必要，自應就不法侵害人格法益情節之輕重與
    強制表意之內容等，審慎斟酌而為適當之決定，以符合憲法
    第23條所定之比例原則（司法院大法官會議釋字第656號解
    釋理由書意旨參照）。
  (二)上訴人於妨害名譽案原法院98年8月11日審判期日自承：系
    爭文章起因於綽號「小寶」者表示網路警察在調查此事，「
    小寶」是從事徵信業，但是我沒有查證；我是聽信片面之詞
    云云（見原法院98年度易字第142號刑事案卷第95、97頁筆
    錄）。何況，募款者徐子璇於妨害名譽案98年5月15日審判
    期日證稱：被上訴人沒有允許我以他名義對外募款，我沒有
    對特定人做募款，也沒有帳戶，我只是建議大家有錢出錢、
    有力出力等語（見原法院98年度易字第142號案卷第24頁筆
    錄），益徵被上訴人並未募款或授權徐子璇募款，但上訴人
    僅憑姓名不詳人士「小寶」傳述，即張貼系爭文章，指稱被
    上訴人遭警方調查募款行為。
  (三)證人劉蒨英亦於本院99年9月20日準備程序證稱：被上訴人
    沒有向我們募款，但是被上訴人朋友徐子璇在那段時間有向
    我們募款，理由是被上訴人要調查319案。96年12月8日（週
    六）晚上在228公園涼亭，徐子璇私下跟我們聊到募款；當
    時她與被上訴人相距約四公尺左右，在場約有十幾個人，徐
    子璇、被上訴人分別與不同的紅衫軍夥伴在聊天，不清楚被
    上訴人當時是否知道此事。在96年1、2月間，徐子璇在紅衫
    軍之家門口，曾對我說一些事情；當時我沒有記下她所稱調
    查319案的人，那時我也不認識被上訴人。直到96年12月8日
    ，徐子璇在228公園募款時，我已知道被上訴人在查319案，
    所以知道徐子璇是幫他募款。徐子璇大略翻名冊給我們看，
    我只看到有名字、金額，沒有注意其他事項，沒有仔細看是
    捐給被上訴人或徐子璇。徐子璇說被上訴人查319很辛苦，
    需要錢，請我們捐錢，甚至要請紅衫軍總部撥一些錢給被上
    訴人等語（見本院卷第58背面至60頁正面筆錄）。依劉蒨英
    證詞可知，96年1、2月間，徐子璇雖以被上訴人調查319案
    為由募款，但是當時被上訴人並不在場，劉蒨英當時也不認
    識被上訴人；迨96年12月8日，徐子璇再度募款時，被上訴
    人正與其他人談話，證人復未注意名冊所載募款名義人是否
    係被上訴人。自難認被上訴人係與徐子璇共同募款，或授權
    徐子璇募款。
  (四)上訴人固舉妨害名譽案提出化名「Alex」之溫華添電子郵件
    為證；惟上開郵件已載明：被上訴人自己一個人來現場，開
    講途中「成真（指徐子璇）」突然冒出一句「money」，好
    像講了兩、三次。被上訴人於第一次並未制止，到第二或第
    三次時，被上訴人有說現在不要提這個等語（見台灣士林地
    方法院檢察署97年度他字第2211號偵查卷第79頁）。溫華添
    並於妨害名譽案98年7月9日審判期日證稱：被上訴人開講半
    途，徐子璇講了二至三次「money」，意思要我們捐錢。第
    一次提到「money」，被上訴人並未立即制止，等她說第二
    、三次，被上訴人才說現在不要提這個。當時並未求證被上
    訴人是否授權徐子璇募款；事後，我也未將此事轉述上訴人
    等語（見原法院98年易字第142號案卷第61至62頁筆錄）。
    依溫華添證詞與電子郵件，徐子璇募款時，曾遭被上訴人制
    止，尚無從認定被上訴人同意徐子璇以其名義募款。至於化
    名「Stan」之許薛德電子郵件則記載：被上訴人第一次與成
    真一起出現在仁義之獅，成真在公園發言，希望大家捐款給
    被上訴人；那次我沒參加，是後來聽夥伴說有這麼回事等語
    （見台灣士林地方法院檢察署97年度他字第2211號偵查卷第
    81頁）。許薛德旋於妨害名譽案98年7月9日審判期日證稱：
    96年10或11月間某個週六晚間，在228公園水池旁涼亭，被
    上訴人在仁義之獅活動會場說明他所取得319案證據；成真
    當場向紅衫軍伙伴募款。但是這些都是我聽說的，並非親自
    見聞等語（見原法院98年易字第142號案卷第54頁筆錄），
    許薛德既表明被上訴人募款僅屬傳聞，上訴人引用時，尤應
    查證其真實性。此外，「小寶的來信」電子郵件固載：「老
    糊塗開始慌了，哇～他自己承認募款500多萬耶!」（見台灣
    士林地方法院檢察署97年度他字第2211號卷第82頁）；然而
    ，依上訴人97年2月13日文章所引述被上訴人第7篇文章，被
    上訴人於文章表示「國親為319案…向外募款約500萬台幣」
    （見台灣士林地方法院檢察署97年度發查字第1212號案卷第
    31頁背面），則上訴人竟將國民黨、親民黨募款與被上訴人
    混為一談，自屬無據。
  (五)查姓名、別名或綽號純屬權利主體之表徵，不論姓名、別名
    或綽號知名度如何，均不影響其與權利主體之連結；以文章
    描述姓名、別名、綽號所屬者涉及不法，並非對於姓名、別
    名或綽號本身造成侵害，仍係對於該權利主體之人格法益發
    生侵害。茲被上訴人於網路多次以倒扁天王名義發表文章（
    見台灣士林地方法院檢察署97年度發查字第1212號案卷第30
    頁背面至34頁正面網路資料），故倒扁天王別名已與被上訴
    人本人發生連結。則上訴人未查明募款情節，即於系爭文章
    指稱「倒扁天王」因募款致遭調查一事，並張貼於紅衫軍聯
    絡網，讀者得上網瀏覽其內容；顯係故意貶損致被上訴人名
    譽與信用等人格法益，且情節重大。本院審酌被上訴人為研
    究所畢業，曾任職工業技術研究院副研究員，華夏工專副教
    授，及民間中小企業總經理、董事長等職，因投入319案之
    民間調查工作，曾受媒體報導，具有一定社會資歷與名望。
    而上訴人為澳洲雪梨科技大學碩士，畢業後曾於澳洲工作，
    之後因身體關係回台休養，目前打零工，收入不固定。上訴
    人事後在該網站具名張貼道歉文章（見原法院98年易字第
    142號案卷第99至103頁），相當程度回復被上訴人之損害。
    再參酌兩造身分、地位、學歷、經歷、生活狀況等一切因素
    ，認被上訴人請求慰撫金18萬元為適當。
  (六)依首段所載司法院大法官會議釋字第656號解釋理由書意旨
    ，名譽被侵害者除金錢賠償外，尚得請求法院於裁判中權衡
    個案具體情形，藉適當處分以回復其名譽；可知名譽權受侵
    害時，關於加害人應否登報道歉一節，法院應審酌具體個案
    之當事人關係、侵害手段、所造成損害程度、事後有無補救
    措施與效果、金錢賠償是否足以彌補損害等各項因素，據以
    認定有無命加害人登報道歉必要。本件兩造係於民間活動相
    識，並無深厚交情，上訴人固於紅衫軍聯絡網張貼系爭文章
    ，惟文章係描述「倒扁天王」行為，此一別名之知名度遠不
    及被上訴人本人知名度，且紅衫軍聯絡網使用率亦遠不及雅
    虎、google等關鍵網站；上訴人事後復在紅衫軍聯絡網具名
    撰文道歉，就被上訴人名譽、信用等人格法益所受損害，已
    具有一定程度之彌補效果。故被上訴人請求前開慰撫金即足
    以填補全部損害；其仍請求上訴人登報道歉，並非適當、必
    要，不應准許此一請求。
五、綜上所述，上訴人於97年2月4日、7日與13日，接連在紅衫
    軍聯絡網，以penguin筆名散佈附件一所示文章（下稱系爭
    文章），指稱倒扁天王藉詞319案調查工作竟募款詐財，致
    遭受司法單位調查云云；顯已侵害被上訴人名譽與信用等人
    格法益，且情節重大，但上訴人嗣後亦張貼文章道歉以彌補
    部分損害。則被上訴人請求上訴人支付慰撫金18萬元，尚屬
    合理；其請求上訴人登報道歉則非適當回復方式，不應准許
    。上訴人否認侵害被上訴人名譽、信用等，並稱被上訴人不
    得請求賠償云云，則非可採。從而，被上訴人依據民法第
    195條第1項規定，訴請上訴人應給付被上訴人18萬元，及自
    變更訴之聲明狀繕本送達翌日起（即99年6月25日）至清償
    日止，按年息百分之五計算之利息；為有理由，應予准許。
    逾此所為請求即登報道歉部分，為無理由，應予駁回。是則
    原審就被上訴人對上訴人前開應予准許部分及不應准許部分
    ，分別為被上訴人勝訴及敗訴判決，並就勝訴部分依職權為
    假執行之宣告，於法並無違誤；上訴人上訴及被上訴人附帶
    上訴意旨，分別指摘原判決各自部分不當，求予廢棄改判，
    均為無理由，應分別駁回其上訴、附帶上訴。
六、本件為判決基礎之事證已明，兩造其餘主張、陳述及所提證
    據，經審酌後，認均與本件結論無礙，不再一一論列，併予
    敘明。
七、據上論結，本件上訴與附帶上訴均無理由，爰判決如主文。
中    華    民    國    99    年    12    月    28    日
                    民事第十七庭
                        審判長法  官  藍文祥
                              法  官  陳麗芬
                              法  官  吳燁山
正本係照原本作成。
上訴人不得上訴。
附帶上訴人如不服本判決，應於收受送達後20日內向本院提出上
訴書狀，其未表明上訴理由者，應於提出上訴後20日內向本院補
提理由書狀（均須按他造當事人之人數附繕本）上訴時應提出委
任律師或具有律師資格之人之委任狀；委任有律師資格者，另應
附具律師資格證書及釋明委任人與受任人有民事訴訟法第466條
之1第1項但書或第2項（詳附註）所定關係之釋明文書影本。如
委任律師提起上訴者，應一併繳納上訴審裁判費。
中    華    民    國    99    年    12    月    28    日
                              書記官  于  誠
附註：
民事訴訟法第466條之1（第1項、第2項）：
對於第二審判決上訴，上訴人應委任律師為訴訟代理人。但上訴
人或其他法定代理人具有律師資格者，不在此限。
上訴人之配偶、三親等內之血親、二親等內之姻親，或上訴人為
法人、中央或地方機關時，其所屬專任人員具有律師資格並經法
院認為適當者，亦得為第三審訴訟代理人。
附件一：
 ┌──┬─────┬────────────────────────┐
 │編號│發表時間  │散布文字內容                                    │
 ├──┼─────┼────────────────────────┤
 │ 1  │97年2月4日│「有人幫倒扁天王四處募款，警察也有記錄在案毆」、│
 │    │          │「相信那些四處為倒扁天王募款的人已被警察盯上，唉│
 │    │          │，又是一樁財務危機，還請倒扁天王盡訴投案，向警方│
 │    │          │說明案情」、「對有人到處幫助倒扁天王募款一事，警│
 │    │          │方早已展開調查」、「對於有人到處幫倒扁天王募款一│
 │    │          │事，倒扁天王一直轉移話題，不予回應（然於事無補）│
 │    │          │今女子“成真”的本名已被查出，又在下也見過Stan所│
 │    │          │做的筆錄，倒扁天王一味閃躲迴避，恐無繼於事」、「│
 │    │          │現除警方以外，還有不少人在查倒扁天王及其同夥」  │
 ├──┼─────┼────────────────────────┤
 │ 2  │同年月7日 │「對於有人到處幫倒扁天王募款一事，倒扁天王一直轉│
 │    │          │移話題，不予回應（然於事無補）今女子“成真”的本│
 │    │          │名已被查出（倒扁天王之前為何一味閃躲，直至在下公│
 │    │          │佈她的姓名，才予以回應），又在下也見過Stan所做的│
 │    │          │筆錄，倒扁天王一味閃躲迴避，恐無繼於事」、「既然│
 │    │          │警方已涉入調查，在下也不便多說，只是在此提省倒扁│
 │    │          │天王一句，萬一將來不幸出庭，千萬別對  官說謊，因│
 │    │          │為既有人證，還有物證（倒扁天王與某人的兩份錄音）│
 │    │          │」                                              │
 ├──┼─────┼────────────────────────┤
 │ 3  │同年月13日│「既然有仁義之獅的夥伴在倒扁天王第一次出現在仁義│
 │    │          │之獅時，就發現有人幫倒扁天王募款，而募款的說詞及│
 │    │          │內容已做成筆錄，倒扁天王還要在此砌詞狡辯，難道以│
 │    │          │為在下的法律是讀假的」、「本案早已進入司法調查，│
 │    │          │你“倒扁天王”既然是被告，沒有任何權利要求任何人│
 │    │          │做進一步的說明（要說明也只有日後在法庭上說明）只│
 │    │          │有日後上法庭，在法庭裏乖乖受審的份！            │
 │    │          │！！」                                          │
 └──┴─────┴────────────────────────┘
附件二：
道歉啟事
道歉人：戴雨凡茲於民國97年1月27日起至同年2月13日止，在網
路紅衫軍聯絡網上，連續以捏造不實與渲染譏嘲性文辭，不當指
摘張曦光先生「利用調查局與揭發三一九槍擊事件真相名義指使
他人到處募款，影射張曦光先生為詐欺集團之首，已被警方調查
等」公然污辱毀謗張曦光先生，嚴重損害張曦光先生之名譽，致
使張曦光先生之義行橫遭諸多誤解與阻礙，蒙受精神與實質雙重
損害。道歉人現已深感悔悟，謹向張曦光先生公開申致歉意，並
鄭重聲明上開其日中道歉人所有相關言論，均非真實，謹此聲明
。
道歉人  戴雨凡
中華民國    年    月    日

司法院資訊處製作；財團法人民間司法改革基金會備份。
